臺灣桃園地方法院民事判決　　　　　　　　　　　　　九十三年度勞訴字第一九號
　　原　　　告　丁○○
　　訴訟代理人　廖修譽律師
　　被　　　告　國防部軍備局中山科學研究院
　　法定代理人　戊○○　　　通.
　　訴訟代理人　乙○○　　　通信地址：同右信箱（法務室）
右當事人間請求確認僱傭關係存在等事件，於民國九十三年十月二十六日辯論終結，
本院判決如左：
    主      文
原告之訴及假執行之聲請均駁回。
訴訟費用由原告負擔。
    事      實
甲、原告方面：
一、聲明：
  (一)確認原告與被告間之僱傭關係存在。
  (二)被告應自民國九十三年三月十六日起至原告復職之日止，按月於每月五日給付原
    告新台幣（下同）十萬四千元，及自每月六日起至清償日止，按週年利率百分之
    五計算之利息。
  (三)原告願供擔保請准宣告假執行。
二、陳述：
  (一)原告在被告處已任職三十二年，級職係聘用技正，任職期間並無過失受懲處情事
    ，反因工作表現優異記功嘉獎無數，歷年考績多為甲等，於民國九十一年、九十
    二年間仍戮力工作，但年度考評竟由甲等變為丙等，原告不服被告無理由及根據
    之處分，對不公之考績提起申訴之際，竟接獲被告於九十三年二月六日以泰浩字
    第０九三０００一三四八號之命令資遣處分，探究其原因，係指原告任職之第五
    研究所（下稱服務單位）將原告評鑑為「不適任國防科技人員」之故。被告自八
    十七年七月一日起適用勞動基準法（下稱勞基法），關於聘雇人員之一切權利義
    務悉依勞基法辦理，依勞基法第十一條第一項第五款規定雇主須於勞工「對所擔
    任之工作確不能勝任時」，方可資遣勞工；被告所定工作規則第六十六條第四款
    更明確指明須有「具體事由」方得為之，雇主如無具體事由即任意指摘勞工不能
    勝任工作擅予資遣，顯然違法。又勞基法及被告所定工作規則，均無任何年度考
    績列為「丙等」或工作績效為「丙等」時即為不勝任人員得予終止勞動契約之規
    定；據前開審議紀錄，原告遭認定為「不能勝任」之理由係泛稱原告「所提工作
    內容均與實際情形不相符，經加強考核九個月後仍績效不彰」等情，然此實非具
    體事由，事實上考績與工作績效評鑑係考評人員主觀的認定，有不確定性及不固
    定性，如以考績或工作績效等抽象的評鑑結果，不以日常指派工作能否完成為具
    體事項，做為可否終止契約之事由，顯然不合法。
  (二)於九十一年度前半年，原告執行服務單位與經濟部合作之接續專案計畫，內容為
    廠商有關「浸水性膨脹」之問題，原告由材試組轉求協助解決，順利達成所交辦
    任務，此由本專案原金額由五十萬元增加到五百萬元，有廠商東矩公司於九十三
    年二月份匯入原告服務單位之結案金九十萬元可證；於九十一年中期開始，原告
    依被告指示從事「ＮＢＲ增韌酚醛樹脂」研製，於年底即有高於原檢測標準之成
    果出現；於九十二年初就此進行製程再現性試作及執行增韌酚醛樹脂製程再現性
    計畫，亦證實原告新開發之製程及結果所得物性，較原規格所需高出數倍以上，
    具有實際應用可能性，該報告除有相關人員可資為證外，原告已於九十二年五月
    份呈交報告給服務單位之監察人員；又九十二年六月份起奉令作文獻回顧工作，
    原告依規定日期完成年度工作報告在案，完成之研究結果尚突破十餘年未解決之
    技術困難，何來「不勝任」之事？足見原告於前開考績丙等之二個年度，皆順利
    完成交辦工作，且上開年度考評時，考評人員僅以原告週報未詳盡為由，極盡挑
    剔能事，另一方面對原告所做研究成果不屑一顧，對原告至為不公。顯然被告依
    原告服務單位考評會所為資遣決定，非僅違法，亦嚴重遭主事者矇蔽，甚為明顯
    。本件無論自客觀之工作能力、身心狀況、學識品行，或主觀之工作意願以觀，
    原告皆無怠忽職守不為工作之情事，且被告所為考績評鑑，為執行人員主觀印象
    ，非日常指派工作能否完成之具體事項評比對象，故將此逕認為「不勝任」之「
    具體事由」，於法未合。
  (三)被告終止兩造間之勞動契約，於法既有不合，兩造間之僱傭關係應仍存在，惟被
    告否認，故原告就兩造間勞雇關係之存否不明確，有以確認判決除去此不安狀態
    之必要，應有受確認判決之法律上利益。又被告發布解僱原告，顯已拒絕受領原
    告提供勞務，原告提起本件訴訟，堪認已將準備給付之情事通知被告，原告遭被
    告非法解僱，未任他職，依民法第四百八十七條前段規定，原告無須補服勞務，
    即得請求被告自違法終止之翌日即九十三年三月十六日起至原告復職之日止，按
    原薪資計算之每月工資。原告於九十三年二月份薪資係為十萬四千元，故原告據
    此為請求。
  (四)被告辯稱原告係「工作表現欠佳」，因原告依指令從事「ＮＢＲ增韌酚醛樹脂研
    製」研發案，實驗結果在應用上、學術上皆不具實質意義，要求原告作工作規劃
    ，因原告無法提出規劃或執行、又未確實填寫工作週報表及有交代不清之情形，
    以此認原告有不勝任之情形，惟此與前開審議會議中所持「所提工作內容均與實
    際情形不相符，經加強考核九個月後仍績效不彰」之說法不符，可見被告所憑之
    「具體事由」，自有矛盾之處。事實原告任職期間已久，於九十年度考核為甲等
    ，何以會有如此轉變？應觀原告歷年考核紀錄始足以明瞭；關於工作週報表部分
    ，科技人員就此行政作業文書，固有可能忽略或潦草，然並不能與未具工作能力
    畫上等號，被告提出原告所作工作週報表除未見連續外，亦有偏頗之記載，故應
    綜合觀察原告近三年之記載，始知原告之貢獻。
三、證據：提出被告九十三年二月六日成泰浩字第○九三○○○一三四八命令、服務
    單位會議記錄、被告工作規則、原告撰寫工作報告、律師函、被告九十三年三月
    八日所發泰浩字第○九三○○二六二九號函、桃園縣勞工局勞資爭議協調會議紀
    錄、勞資爭議協調機制勞方代表意見、考績及獎懲紀錄等影本各一件為證，並請
    求訊問證人甲○○。
乙、被告方面：
一、聲明：除如受不利判決願供擔保免為假執行外，如主文所示。
二、陳述：
  (一)原告所稱完成被告與經濟部合作之專案計算部分，該案係由被告第五研究所材料
    測試組主辦，原告所屬單位僅負責橡膠配方之研究，屬該案一部分，該案於八十
    九年即建案，於九十年正式簽約，全案簽約金額即為五百萬元，非原告所稱由五
    十萬元增至五百萬元；該案因廠商資金不足，故被告同意廠商分四年付款，原告
    所稱廠商於九十二年匯入款項，即為該案之尾款，實際上本案工作於九十年底即
    已結束，原告於九十一年起即未再從事這方面研究，故原告績效列為丙等，與本
    案無關。實則原告遭解僱之原因，係因九十一年、九十二年度之工作表現欠佳所
    致，被告於九十一年間指派原告研究「ＮＢＲ增韌酚醛樹脂研製」，此案研究目
    標重點在於該製程是否符合ＡＴＢＭ─Ａ控制翼之製程需求，及其高溫狀態下的
    性能需求等。原告之實驗結果在應用上、學術上皆不具任何實質意義。為求公平
    、公正，被告尚委請專家針對原告九十一年度研發案之工作報告進行評審，亦持
    同樣見解。
  (二)原告因未能完成被告所交付之任務，被告遂於九十二年六月間再指派原告研究「
    酚樹脂發展」之專題研究，並請其於九十二年九月提出報告，用以展現其專業能
    力，此即原告所稱於九十二年六月份起執行文獻回顧工作。於本件工作中，原告
    應依工作內容蒐集相關資料，就酚醛樹脂之未來發展、走向及趨勢做分折研究報
    告，然經過多位專家評定，多以「對於報告內容尚無法得知任何有關之應用技術
    」、「收集資料太老舊、內容不完實、所提資料缺乏驗證數據」、「欠缺深度認
    識不足」、「無把握重點」等，而認為並無任何成果可言，是原告之工作均無法
    完成。
  (三)被告所屬單位之科技人員均應填寫「工作週報表」，紀錄個人每週工作過程及成
    果，亦為其工作執行績效指標之一，非僅原告所稱單純行政文書作業，然原告所
    寫工作週報表，其內容粗糙簡略，語焉不詳、不知所云，且對其執行之工作交代
    不清，於週報內對主管之要求亦置之不理，甚而常遲交週報或缺交；可知原告工
    作態度散漫、隨便及未遵守工作紀律至明，均非原告所稱其工作態度積極，工作
    能力、身心狀況，皆無怠忽職守之情形。
  (四)被告工作規則第三十三條規定：「聘雇人員應忠勤職守，遵守本院一切規章，服
    從各級主管人員合理之指導管理。」；第四十三條規定：「聘雇人員辦理年度考
    成及科聘人員工作績效評鑑、考成及評鑑之績等、考列條件、晉級、晉等及晉品
    等作業，依本院各職類聘雇人員管理作業程序規定（另定之）辦理。」，被告依
    前開規定，對科技人員之考評訂定「各職類（不含編制內）聘雇人員管理作業程
    序」（下稱聘雇人員管理作業程序）、「本院科技人員工作績效鑑定評鑑作業規
    定」（下稱績效評鑑規定）及「國防部中山科學研究院不勝任國防科技工作人員
    審查要點」（下稱工作人員審查要點），前述規定均屬工作規則之一部分，勞資
    雙方均有遵守之義務，被告依前開規定執行考評程序，並依相關規定程序終止與
    原告之勞動契約。原告被評為「不勝任國防科技工作人員」，係依工作人員審查
    要點第五點之(一)「工作績效經認定顯著不彰且有具體事實或佐證資料足以證明者
    」及(三)「上年度工作績效鑑定為『加強考核人員』，且經二級單位以上人員加強
    考核仍績效不彰者」辦理，非因原告所稱係因其年度考績「丙等」或工作績效「
    丙等」。再被告所為之考評均依原告工作表現之具體事實為之，其工作績效考評
    之結果列為不勝任國防科技工作人員，係確有不能勝任之具體事實如上所述，故
    被告依工作績效評鑑規定第十條第五款規定終止兩造間之勞動契約予以資遣，原
    告一再指稱被告非依具體事實將其資遣，係執行考評人員之主觀印象所致，實不
    可採。
三、證據：提出聘雇人員管理作業程序、工作績效評鑑規定、工作人員審查要點及工
    作規則、工作績效平時加強考核表、第五研究所科技專題報告參加者意見表、原
    告九十一年度及九十二年度工作週報、原告九十二年四月十八日出差派遣單、被
    告第五研究所九十二年十月三十日工作績效評鑑審議會議紀錄、被告人力資源處
    之審議案、被告第三七三次人事評審委員會會議紀錄等影本各一件、被告第五研
    究所科技研究計畫研究成果評審意見表影本二份等為證，並請求訊問證人丙○○
    。
    理      由
一、程序方面：
  (一)被告之法定代理人張元彬於九十三年六月一日因調整職務，改由戊○○為法定代
    理人，嗣由其聲明承受訴訟並聲請續行訴訟，經核於法並無不合。
  (二)原告起訴聲明第二項減縮為「被告應自九十三年三月十六日起至原告復職之日止
    ，按月於每月五日給付原告一十萬四千元，及自每月六日起至清償日止，按年息
    百分之五計算之利息。」，核係減縮應受判決事項之聲明，與民事訴訟法第二百
    五十五條第一項第三款之規定相符，應予允許。
二、雙方不爭執的事項：原告原受僱於被告處已任職三十二年之久，兩造間有僱傭關
    係存在，原告於九十三年二月六日遭解僱，解僱命令自九十三年三月十五日生效
    ，兩造就終止本件僱傭契約所生之糾紛，已經調解程序不成立。
三、兩造爭點：原告有無勞基法第十一條第五款規定不能勝任工作之情形？被告可否
    依該規定解僱原告？是本件首應審酌者厥為被告對原告之考績評等處分及終止勞
    動契約是否於法有據，並有正當理由。
四、本院判斷：
  (一)按勞工對於所擔任之工作確不能勝任時，雇主得預告勞工終止勞動契約，勞基法
    第十一條第五款定有明文。又勞基法第十一條第五款所稱勞工對於所擔任之工作
    確不能勝任，包括客觀上不能勝任及主觀上不能勝任之情形。勞工因個人能力不
    足或體力不足，如專業能力不足，或年齡老邁，固屬此不能勝任工作之情形，即
    勞工雖具備能力，但工作態度消極、怠惰、敷衍以致客觀上呈現出無法完成其工
    作時自亦屬之。最高法院八十四年度台上字第六七三號、八十六年度台上字第八
    二號著有裁判要旨可參。
  (二)本件被告抗辯原告於九十一年間所做「ＮＢＲ增韌酚醛樹脂研製」之研究，實驗
    結果在應用上、學術上皆不具實質意義，原告另於九十二年九月間改做「酚樹脂
    發展」專題研究報告，經專家評定認為「對於報告內容尚無法得知任何有關之應
    用技術」、「收集資料太老舊、內容不完實、所提資料缺乏驗證數據」、「欠缺
    深度認識不足」、「無把握重點」等無任何成果可言；且原告依規定所寫之工作
    週報表內容粗糙簡略、語焉不詳、不知所云，對所執行之工作情況交代不清，對
    主管之要求亦置之不理而無改進，經評定認原告不能勝任工作為由，依勞基法第
    十一條第五款規定，終止兩造間之勞動契約，惟原告則否認伊有不能勝任工作之
    情事。查：
  (1)原告原擔任被告第五研究所複合材料組之聘用技正工程師，工作內容包括關於複
    合材料之相關研發工作，是原告自應具有關於複合材料方面之研發等專業知識及
    製作報告書之專業能力，始能勝任工作。被告指稱原告並未能完成「ＮＢＲ增韌
    酚醛樹脂」之研製，僅完成短樑及層間剪力強度，並未提供在何種條件及程序下
    完成之驗證資料，亦未作高溫性能測試，且「ＮＢＲ增韌酚醛樹脂」非僅有該兩
    項功能，其餘多項功能，原告並未研製等事實，有被告第五研究所材料測試組組
    長童山博士及第四研究所技監夏宏中博士對原告所作「ＮＢＲ增韌酚醛樹脂」研
    究成果評審意見表（下稱研究成果評審意見表）在卷可參。
  (2)證人即被告第五研究所複合材料組組長丙○○博士亦證稱：「（法官問：原告在
    離職前之工作內容為何？）證人答：原來是做酚醛樹脂增韌之研究，因為做的不
    好，後來改為酚醛樹脂應用發展。原告作酚醛樹脂增韌研究做了一年多後，經測
    試後認為沒有改善，只有作到三項測試，其它至少五項沒有做到，之後應用發展
    部分就差更多了，都沒有做。週報表內容太簡略，沒有反應其工作內容。（法官
    問：是否有考評？）證人答：我是其初考官，給他考績是乙等，他是我們組裡面
    最差的一個。自九十年十月就開始作這個工作至九十二年六月換工作，中間有給
    他補強作報告。之後改為給他做酚醛樹脂之應用發展之調查。這項工作只需要蒐
    集資料及分析就可以。不需要作研究。但他還是沒有作好，經過小組評估之後認
    為待加強及應用困難。」（見本院九十三年七月二十六日言詞辯論期日筆錄）。
    而原告聲請訊問之證人即甲○○博士稱：「（原告訴訟代理人問：請問證人是否
    有給原告建議或是學術上之指導？對於原告所作的研究報告認為有無學術上或是
    研究上之價值？）證人答：我有跟他講在寫作上文章的表達方式，但技術上沒有
    給他指導。他的研究報告結果上不很完全，他所作的數據在我的認知上顯現出可
    能有用，但也是不完全。（原告訴訟代理人問：如果將該份報告繼續研究發展是
    否有用？）證人答：有可能，但是他的數據上不夠完全。我們作材料研究很少可
    以用時間上衡量，就此份報告整個過程要半年，依我們研究人員來講需要多少時
    間很難講。原告在做橡膠方面之研究是很有經驗，之前聽他說有失敗過，後來重
    做時他就很快找到問題之關鍵再做。」，就此事項，證人丙○○另證稱：「原告
    是副研究員等級非常高，他是應該可以作為一個計畫之主持人。但是此份報告是
    從九十年就開始做，做了二年才提出一份不完整之研究報告。所以顯然是不適任
    。我們不否認證人吳先生所說的，原告做此份報告之成果，但是交給原告之工作
    還有其他任務很多，原告所作此份報告只是交給他應該要做的十分之一而已，其
    他均未提出報告。原告為副研究員他的工作重點是在做研究計畫之規劃，但是原
    告沒有這個能力。二年時間原告只完成一小部分。以他二年所領的薪資，顯不相
    符。」（見本院九十三年十月二十六日言詞辯論期日筆錄）。
  (3)是依研究成果評審意見表及證人丙○○所言，被告交付予原告之任務，歷經二年
    均未有效完成，與原告擔任之職位及所獲得之薪資顯不相當。至於證人甲○○之
    證言僅可證明原告就「ＮＢＲ增韌酚醛樹脂研製」所做研究報告，可能有效，但
    仍不完全，而其他部分則並不知悉；可見原告對其所負責之工作，均未能有效完
    成甚明，是被告稱原告有不能勝任工作之情事，應屬可採。
  (三)又被告稱解聘原告之過程，先經第五研究所材料測試組組長之初評，再有副所長
    之覆評，然後是所長提出人事評審會議（對當事人工作績效之評審），最後到院
    本部之人力資源處，由人力資源處提出中科院不勝任國防科技工作人員審議案，
    將議案交給院本部之人事評審委員會審議，經其審議結果，認原告為不勝任人員
    ，故予解聘等情，有被告提出之科技人員工作績效鑑定表、被告第五研究所九十
    二年十月三十日工作績效評鑑審議會議紀錄、被告人力資源處審議案、被告第三
    七三次人事評審委員會會議紀錄等為證，原告對此並不爭執。則被告解僱原告之
    過程，所召開程序與決議，均依法定程序為之，並無違背規定之處至明。而原告
    為被告第五研究所複合材料組技正工程師，為一專業人員，既有前述未能完成工
    作及研究報告等不能勝任工作之情事，被告依此對原告在九十一年、九十二年度
    任職期間所為表現，考評列為丙等，並依「國防部中山科學研究院不勝任國防科
    技工作人員審查要點」第五點之(一)「工作績效經認定顯著不彰且有具體事實或佐
    證資料足以證明者」及(三)「上年度工作績效鑑定為『加強考核人員』，且經二級
    單位以上人員加強考核仍績效不彰者」，而決議解聘原告，即無不當之處。
  (四)雖原告主張被告所為考績與工作績效評鑑係考評人員主觀上之認定，具有不確定
    性及不固定性，並非根據事實評估，且勞基法並無年度考績列為丙等時得予解僱
    之規定，故被告解僱原告，顯然不合法云云。惟被告解僱原告之原因，為原告確
    有不能勝任工作之情事，已如上述，並非因原告之年度考績列為「丙等」所致，
    原告對此尚有誤認；而原告是否有不能勝任工作之情形，其判斷基準及過程，應
    以被告所定之工作績效考評等工作規則為標準，對原告之工作表現做一客觀之判
    斷，此一判斷裁量權，因原告之工作內容涉及專業性，自應由被告所設專業審查
    人員，依具體事證，經法定程序評議後而為判斷，如審查人員所做之評議程序及
    討論後所做結論，並無明顯且重大之瑕疵存在時，受訴法院自應尊重並承認其專
    業判斷之效力。而本件原告並未具體指明被告審查人員所為之評議及判斷有何明
    顯瑕疵及該瑕疵有何重大影嚮之情事存在，故原告空言主張被告對其考評為主觀
    、不合法云云，顯非可採。
  (五)原告另主張其任職期間已久，於九十年度考核尚為甲等，何以九十一、九十二年
    度即轉變為丙等？又關於工作週報表部分，科技人員就行政作業之文書固可能有
    所忽略或潦草，但並不能與不具有工作能力劃上等號云云。按受僱人對於工作之
    偶爾懈怠，固屬人之常情，在所難免，惟原告係擔任技正工程師，工作內容含有
    計畫管理、研究發展之能力，本身屬於需要積極主動工作，該項工作之有形工作
    成果，固然重要，但對於工作之認真、積極、主動、團隊精神等主觀之工作態度
    ，亦同屬重要，證人丙○○已詳述在卷。被告稱原告所作「工作週報表」之內容
    粗糙簡略，語焉不詳、不知所云，常有遲交週報表或缺交等事實，有前開工作週
    表在卷可參。因被告要求受僱人員應製作工作週報表，係紀錄受僱人員每週工作
    之過程及成果，作為主管衡量員工工作執行力之主觀心態及客觀工作成果之基準
    ，自屬原告依規定應具實認真填載之資料，再原告既擔任被告技正工程師，依其
    學識、能力理當對工作週報表之撰寫及繳交，負有忠誠履行之給付義務，詎原告
    主觀上能為之事，因自已之事由未能完成，顯已違反勞工忠誠履行勞務給付義務
    ，是被告認原告有不能勝任工作之事由，應可採信。原告稱行政作業文書之忽略
    或潦草，不能即認未具工作能力云云，要非可採。
  (六)綜上所述，原告主張原受僱被告擔任技正，無不能勝任工作情事，被告依勞基法
    第十一條第五款規定終止勞動契約為不合法，因被告抗辯原告有不能勝任工作之
    事由，依法予以解僱，應屬可採。從而原告請求確認原告與被告間僱傭關係存在
    及被告應自九十三年三月十六日起至原告復職之日止，按月於每月五日給付原告
    十萬四千元，及自每月六日起至清償日止，按週年利率百分之五計算之利息，為
    無理由，應予駁回。
五、本件事證已臻明確，兩造其餘攻擊防禦方法，核與本件判決結果，不生影響，爰
    不一一贅述，併此敘明。
六、據上論結，本件原告之訴為無理由，依民事訴訟法第七十八條，判決如主文。
中　　　華　　　民　　　國　　九十三　　年　　　十一　　　月　　  九　　日
                                          臺灣桃園地方法院勞工法庭
                                                        法      官  潘進柳
右為正本係照原本作成
如對本判決上訴，須於判決送達後廿日內向本院提出上訴狀
中　　　華　　　民　　　國　　九十三　　年　　　十一　　　月　　  九　　日
                                                        法院書記官  卓清和
